臺灣高等法院刑事判決
                                  108年度原上訴字第107號
上  訴  人  臺灣桃園地方檢察署檢察官
被      告  陳阿順


指定辯護人  吳仁堯律師
上列上訴人因被告違反森林法案件，不服臺灣桃園地方法院108
年度審原訴字第3號，中華民國108年4月3日第一審判決（起訴案
號：臺灣桃園地方檢察署107年度偵緝字第1772號），提起上訴
，本院判決如下：
    主  文
上訴駁回。
    事  實
一、陳阿順與陳子威（由檢察官另簽分偵辦）及另2名真實姓名
    年籍不詳之成年人（1男1女），均明知桃園市復興區大溪事
    業區第45林班之國有林班地（屬桃園市復興區台7線59.8公
    里處下方），地目為林地，係中華民國所有，由行政院農業
    委員會林務局新竹林區管理處（下簡稱新竹林管處）所管理
    ，屬森林法所稱之森林。且其上生長之肖楠係屬貴重木，竟
    共同意圖為自己不法之所有，基於結夥二人以上、為搬運贓
    物使用車輛而竊取森林主產物貴重木之犯意聯絡，於民國10
    6年11月3日下午4時54分許，由陳阿順駕駛車牌號碼00–0503
    號自用小客車（該車為不知情之李彩雲所有）搭載另2名真
    實姓名年籍不詳之成年人（1男1女），前往同市復興區北橫
    台7線59.8公里處接陳子威。復由陳阿順下車與陳子威，將
    先前由不詳之人在前述國有林班地切鋸下來竊取後，置放於
    該處之森林主產物貴重木肖楠木塊3塊【如附表編號1至3所
    示】（起訴書誤載為「肖楠木塊」，業經原審檢察官當庭更
    正），搬至該自用小客車上藏放後，旋即運送下山。嗣經新
    竹林管處大溪工作站人員，調閱設置於上址之紅外線照相機
    攝得影像，而循線查悉上情。
二、案經新竹林管處訴由內政部警政署保安警察大隊第七總隊第
    五大隊報告臺灣桃園地方檢察署檢察官偵查起訴。
    理  由
一、證據能力：
    證人何啓文於警詢時之陳述，屬傳聞證據，被告經合法通知
    未到場，被告之辯護人及檢察官於審判期日中亦未爭執其證
    據能力（見本院卷第73、130頁），且迄言詞辯論終結亦未
    聲明異議，本院審酌上開證據資料製作時之情況，尚無違法
    不當及證明力明顯過低之瑕疵，認為以之作為證據應屬適當
    ，爰依刑事訴訟法第159條之5規定，認定前揭供述均有證據
    能力。
二、上開事實業據被告陳阿順於偵訊及原審審理時自白不諱（見
    107年度偵緝字第1772號卷〔下稱偵緝卷〕第36頁背面、50頁
    背面、51頁，原審卷第129、132頁背面），並經證人即新竹
    林管處大溪工作站森林護管員何啓文於警詢時證述及告訴代
    理人黃文韡於原審審理時證述在卷（見107年度偵字第11930
    號卷〔下稱偵查卷〕第7頁、原審卷第133頁），另有監視畫面
    翻拍照片、刑案現場照片、地籍圖查詢資料暨空拍圖、106
    年11月28日調查大溪事業區第45林班臺灣扁柏及臺灣肖楠遭
    鋸切竊取案調查成果、位置圖、土地建物查詢資料、車號查
    詢汽車車籍資料、新竹林管處108年2月21日竹政字第108221
    0389號函暨檢送森林被害告訴書、森林主副產物被害價格查
    定書、林產物價金查定表、檢尺明細表在卷可憑（見偵查卷
    第9至19頁、原審卷第27至126頁），被告之自白核與事實相
    符，堪予採信。是被告犯行，事證明確，應予依法論科。
三、論罪：
  ㈠按森林係指林地及其群生竹、木之總稱。而所謂森林主產物
    ，依國有林林產物處分規則第3條第1款之規定，係指生立、
    枯損、倒伏之竹木及餘留之根株、殘材而言。是森林主產物
    ，並不以附著於其生長之土地，仍為森林構成部分者為限，
    尚包括已與其所生長之土地分離，而留在林地之倒伏竹、木
    、餘留殘材等，至其與所生長土地分離之原因，究係出於自
    然力或人為所造成，均非所問（最高法院92年第17次刑事庭
    會議決議、最高法院93年台上字第860號判決意旨參照）。
    查本案遭切鋸之肖楠木塊，縱已因遭切鋸而與原生長之土地
    分離，惟係位於桃園市復興區大溪事業區第45林班地內乙節
    ，業據證人何啓文證述明確（見偵查卷第7頁），準此，被
    告竊取如附表所示之物，自係屬森林之主產物無誤。
  ㈡次按森林法第52條第1項與刑法第321條第1項均屬加重條件之
    情形，並非犯罪構成要件之變更，倘有結夥三人以上竊取森
    林主、副產物而兼有森林法第52條第1項情形者，應屬法規
    競合，因森林法第52條第1項之法定本刑較刑法第321條第1
    項重，依重法優於輕法之原則，應優先適用森林法第52條第
    1項之規定處斷。復按森林法第52條第3項規定：「第1項森
    林主產物為貴重木者，加重其刑至2分之1，併科贓額10倍以
    上20倍以下罰金」，係犯罪類型變更之個別犯罪行為予以加
    重，當屬刑法分則加重之性質而成為另一獨立之罪，該罪名
    及構成要件與常態犯罪之罪名及構成要件應非相同，有罪判
    決自應諭知該罪名及構成要件。又行政院農業委員會於104
    年7月10日農林務字第1041741162號公告如附表編號1至3所
    示之肖楠木為貴重木之樹種，合先敘明。
  ㈢是核被告所為竊取如附表所示之物，係構成森林法第52條第3
    項、第1項第4款、第6款之結夥二人以上為搬運贓物、使用
    車輛竊取森林主產物貴重木罪。於此，被告與陳子威及另2
    名真實姓名年籍不詳之成年人（1男1女）間就上開犯行，有
    犯意聯絡及行為分擔，應論以共同正犯。至犯森林法第52條
    第1項之罪而兼具數款加重情形時，因竊取行為祇有一個，
    仍祇成立一罪，尚非法條競合或犯罪競合（最高法院69年台
    上字第3945號判決參照）。
  ㈣不另為無罪之諭知部分：本件公訴意旨雖另載被告與陳子威
    於106年10月間某日，以客觀上足對他人之生命、身體、安
    全構成威脅而具有危險性之鏈鋸（未扣案），在前述國有林
    班地，竊取森林主產物貴重木扁柏及肖楠等情。然查，公訴
    意旨所指被告前述之切鋸竊取森林主產物貴重木扁柏及肖楠
    犯行，除告訴人即證人何啓文前揭指訴外，別無其他補強證
    據可以證明，自難僅以告訴人何啓文單一片面之指訴，率為
    不利被告之認定。上開公訴意旨所指被告此部分犯行，經本
    院審理結果，認依卷存證據尚不能證明被告有此部分切鋸扁
    柏及肖楠木之犯行。而檢察官起訴書認此部分竊取森林主產
    物貴重木之犯行，與上開本院認定有罪之結夥二人以上為搬
    運贓物、使用車輛竊取森林主產物貴重木罪部分，屬於同一
    犯罪行為，爰不另為無罪之諭知，併此敘明。
四、駁回上訴之理由：
  ㈠原審以被告犯行事證明確，適用森林法第52條第3項、第1項
    第4款、第6款，刑法第11條前段、第28條、第42條第3項前
    段、第5項前段、第38條之1第1項前段、第3項、第38條之2
    第2項規定，並審酌被告為圖一己私利，竟竊取如附表所示
    之物，對森林資源之保育造成損害，所為非是。惟念其犯後
    坦認犯行，非無悔意，並衡以被告之犯罪動機、情節及所生
    危害暨其生活及經濟狀況、素行、年紀及智識程度等一切情
    ，量處有期徒刑1年3月，併科罰金新臺幣204萬9730元，並
    諭知罰金易服勞役之折算標準。另說明①被告搬運如附表所
    示之物所使用之車牌號碼00–0503號自用小客車，並非被告
    所有，而係李彩雲之男友以李彩雲名義購買，被告前與友人
    及李彩雲住在一起，該期間車輛係由被告使用，被告自行把
    該車輛做載運肖楠之用，李彩雲並不知情乙節，業據被告供
    承明確（見原審卷第129頁反面），復有車號查詢汽車車籍1
    份可佐（見偵緝卷第73頁）。是該車輛所有人李彩雲對於被
    告將以該車從事本件犯行實一無所知，如將之沒收，對於該
    無辜第三人所生損害甚鉅，顯失衡平，亦有過苛之虞，爰依
    刑法第38條之2第2項之規定，不宣告沒收；②被告與陳子威
    及另2名真實姓名年籍不詳之成年人共同竊得如附表所示之
    物，未實際合法發還告訴人，復未經內部分配，揆諸前揭說
    明，被告自應與共犯陳子威及另2名真實姓名年籍不詳之成
    年人負共同沒收之責，故應依上開規定宣告沒收，於全部或
    一部不能沒收或不宜執行沒收時，追徵其價額。經核尚無不
    合，量刑及沒收之宣告亦稱妥適。
  ㈡檢察官上訴意旨略以：依據森林法第52條第5項規定，犯本條
    之罪者，其供竊取之器材及第1項第6款之牲口、船舶、車輛
    ，或有搬運造材之設備，不問屬於犯人與否，沒收之。本案
    雖犯案車輛為不知情之李彩雲所有，但車牌號碼00-0000號
    自用小客車，確實為被告所使用於竊取臺灣肖楠貴重木之用
    途，不可因李彩雲未參與被告之竊盜犯行而不予沒收。另依
    據刑法第38條第3項規定採絕對沒收原則，更可明確規範犯
    上述法條之罪者，其供竊取之器材及第1項第6款牲口、船舶
    、車輛，或搬運造材之設備，不問屬於犯人與否，沒收之，
    原判決就上開車輛未予宣告沒收，難認妥適云云。惟查，刑
    法沒收新制將沒收性質變革為刑罰及保安處分以外之獨立法
    律效果，雖已非刑罰（從刑），但仍以強制剝奪人民財產權
    為內容，係對於人民基本權所為之干預，除須法律保留外，
    並應恪遵憲法上正當法律程序及比例原則之要求。又沒收新
    制，在實體規範上擴大沒收之主體範圍，除沒收犯罪行為人
    之財產外，新增剝奪犯罪行為人以外之第三人之財產之規定
    ，而在刑事沒收程序方面，亦相應於刑事訴訟法第7編之2增
    訂「沒收特別程序」編，賦予因刑事訴訟程序進行結果，財
    產可能被沒收之第三人程序主體之地位，俾其有參與程序之
    權利與尋求救濟之機會，以保障其權益。即建構刑法及特別
    刑法中沒收第三人財產等實體規範，不論是職權沒收或義務
    沒收，凡第三人之財產可能被沒收者，所應恪遵之正當法律
    程序。另刑法第38條之2增訂過苛調節條款，於宣告沒收或
    追徵有過苛之虞、欠缺刑法上之重要性或犯罪所得價值低微
    之情形，及考量義務沒收對於被沒收人之最低限度生活產生
    影響，允由事實審法院就個案具體情形，依職權裁量不予宣
    告或酌減，以調節沒收之嚴苛性，並兼顧訴訟經濟，節省法
    院不必要之勞費。此項過苛調節條款，乃憲法上比例原則之
    具體展現，自不分實體規範為刑法或特別刑法中之義務沒收
    、亦不論沒收主體為犯罪行為人或第三人之沒收、也不管沒
    收標的為原客體或追徵其替代價額，同有其適用。而森林法
    第52條第5項規定「犯本條之罪者，其供犯罪所用、犯罪預
    備之物或犯罪所生之物，不問屬於犯罪行為人與否，沒收之
    」，係立法者為使國有森林資源受到保護，避免供犯罪所用
    之工具，不予沒收而須發還，致使相同工具易地反覆使用，
    有礙法律成效，乃採絕對義務沒收主義，以預防並遏止犯罪
    ，為刑法第38條第2項前段關於職權沒收之特別規定，固應
    優先適用，但法律縱有「不問屬於犯罪行為人與否」之沒收
    條款，也不能凌駕於憲法上正當法律程序及比例原則之要求
    。換言之，就踐行正當法律程序以觀，所稱「不問屬於犯罪
    行為人與否」，仍應區別可能沒收主體為「犯罪行為人」或
    「犯罪行為人以外之第三人」，而踐行相應之刑事沒收程序
    ，彼此互斥，不容混淆；就運用比例原則而言，不論可能沒
    收之物係犯罪行為人所有或第三人所有、不分沒收標的為原
    客體或追徵其替代價額，均有刑法第38條之2第2項過苛條款
    之調節適用，始合乎沒收新制之立法體例及立法精神（最高
    法院108年度台上字第2421號判決意旨參照）。又個案是否
    適用過苛條款，而就應沒收之物，不予宣告沒收或給予酌減
    ，係屬法院得依職權裁量之事項，倘衡以公平正義及犯罪預
    防之目的而不予宣告沒收，客觀上無顯然濫權、失當，即不
    得指為違法，亦有最高法院107年度台上字第4337號判決意
    旨足資參照。本件原審法院衡酌被告搬運如附表所示之物所
    使用之車牌號碼00–0503號自用小客車，並非被告所有，而
    係李彩雲之男友以李彩雲名義購買，被告前與友人及李彩雲
    住在一起，該期間車輛係由被告使用，被告自行把該車輛做
    載運肖楠之用，李彩雲並不知情乙節，業據被告供承明確（
    見原審卷第129頁反面），復有車號查詢汽車車籍1份可佐（
    見偵緝卷第73頁）。是該車輛所有人李彩雲對於被告將以該
    車從事本件犯行實一無所知，該車輛非屬違禁物，亦非專供
    本案犯罪之用，如併予宣告沒收，對於該無辜第三人所生損
    害甚鉅，顯失衡平，亦有過苛之虞，爰依刑法第38條之2第2
    項之規定，不宣告沒收。此項裁量權之行使，難謂有何濫用
    權限之情形，檢察官仍執前詞，指摘原判決未沒收上開車輛
    為不當，提起上訴，為無理由，應予駁回。
五、被告經本院合法傳喚，無正當理由不到庭，爰不待其陳述逕
    行判決。
據上論斷，應依刑事訴訟法第368條、第371條，判決如主文。
本案經檢察官王兆琳提起公訴，檢察官劉仲慧提起上訴，檢察官
陳孟黎到庭執行職務。
中　　華　　民　　國　 108　　年　　12　　月　　18　　日
                  刑事第十三庭  審判長法　官  王國棟
                                      法　官  呂煜仁
                                      法　官  許永煌
以上正本證明與原本無異。
如不服本判決，應於收受送達後10日內向本院提出上訴書狀，其
未敘述上訴之理由者並得於提起上訴後10日內向本院補提理由書
（均須按他造當事人之人數附繕本）「切勿逕送上級法院」。
                                      書記官  郭侑靜  
中　　華　　民　　國　 108　　年　　12　　月　　20　　日
附表：
編號 名稱 數量 類別 備註 1 臺灣肖楠 1 塊 貴重木 40,595 元 2 臺灣肖楠 1 塊 貴重木 2,000 元 3 臺灣肖楠 1 塊 貴重木 162,378 元 以上總材積約0.101 立方公尺。    以上共204,973元，併科罰金2,049,730元。 
附錄：本案論罪科刑法條全文
森林法第52條犯第50條第1 項之罪而有下列情形之一者，處1 年
以上7 年以下有期徒刑，併科贓額5 倍以上10倍以下罰金：
一、於保安林犯之。
二、依機關之委託或其他契約，有保護森林義務之人犯之。
三、於行使林產物採取權時犯之。
四、結夥二人以上或僱使他人犯之。
五、以贓物為原料，製造木炭、松節油、其他物品或培植菇類。
六、為搬運贓物，使用牲口、船舶、車輛，或有搬運造材之設備
    。
七、掘採、毀壞、燒燬或隱蔽根株，以圖罪跡之湮滅。
八、以贓物燃料，使用於礦物之採取，精製石灰、磚、瓦或其他
    物品之製造。前項未遂犯罰之。第1 項森林主產物為貴重木
    者，加重其刑至2 分之1 ，併科贓額10倍以上20倍以下罰金
    。前項貴重木之樹種，指具高經濟或生態價值，並經中央主
    管機關公告之樹種。犯本條之罪者，其供犯罪所用、犯罪預
    備之物或犯罪所生之物，不問屬於犯罪行為人與否，沒收之
    。第 50 條及本條所列刑事案件之被告或犯罪嫌疑人，於偵
    查中供述與該案案情有重要關係之待證事項或其他正犯或共
    犯之犯罪事證，因而使檢察官得以追訴該案之其他正犯或共
    犯者，以經檢察官事先同意者為限，就其因供述所涉之犯罪
    ，減輕或免除其刑。